【裁判字號】    94,訴,3056
【裁判日期】    950606
【裁判案由】    食品衛生管理法
【裁判全文】
臺北高等行政法院判決
                                     94年度訴字第03056號
                              .
原      告  兆豐興農股份有限公司
代  表  人  甲○○（董事長）
訴訟代理人  乙○○
被      告  臺北市政府衛生局
代  表  人  宋晏仁（局長）住同上
訴訟代理人  丙○○
上列當事人間因食品衛生管理法事件，原告不服臺北市政府中華
民國94年8 月25日府訴字第09421054400 號訴願決定，提起行政
訴訟，本院判決如下：
    主  文
訴願決定及原處分關於「『美白菇』產品之包裝述及『美白』涉
及誇張或易生誤解違反食品衛生管理法第19條第1 項規定，限於
94年5 月19日前回收改正完成，如再經查獲依法加重處分」部分
均撤銷。
原告其餘之訴駁回。
訴訟費用由被告負擔3分之1，餘由原告負擔。
    事  實
一、事實概要：
    原告販售之「鴻喜菇、美白菇」產品（下稱系爭產品），因
    產品外包裝未依規定標示食品內容物名稱及重量、容量（或
    數量）及有效日期，經彰化縣政府衛生局於民國（下同）94
    年1 月11日在該轄之彰化縣竹塘鄉○○路○段244 巷24弄5
    號主婦超市查獲，並當場製作抽驗物品報告表後，嗣即以94
    年1 月17日彰衛食字第0941001133號函檢附食品檢體及相關
    資料移請被告處理。被告受理後即通知原告至其南區聯合稽
    查站陳述意見，嗣經該聯合稽查站於94年2 月15日訪談原告
    之代理人乙○○並作成談話紀錄表後回送被告核處。被告爰
    以94年2 月25日北市衛藥食字第09431307800 號函請行政院
    衛生署釋示系爭產品是否為包裝食品，經以94年3 月9 日衛
    署食字第0940008501號函復略以：「說明：…二、案內菇類
    生鮮商品，以保鮮膜熱溶於保利龍盒上密合完整包裝，以延
    長陳售時間者，應屬食品衛生管理法第17條規定所稱有容器
    或包裝之食品。」被告認原告販售之系爭產品外包裝未依規
    定標示，違反食品衛生管理法第17條第1 項第2 款、第5 款
    之規定，乃依同法第29條第1 項第3 款、第33條第2 款規定
    ，以94年3 月18日北市衛藥食字第09431841500 號行政處分
    書，處原告新臺幣（下同）3 萬元罰鍰，並限其於94年5 月
    19 日 前回收改正完成，如再經查獲依法加重處分（下稱原
    處分）。原告不服，提起訴願，亦遭決定駁回，遂提起本件
    行政訴訟。
二、兩造聲明：
（一）原告聲明：
    1.訴願決定及原處分均撤銷。
    2.訴訟費用由被告負擔。
（二）被告聲明：
    1.駁回原告之訴。
    2.訴訟費用由原告負擔。
三、兩造之爭點：
（一）原告主張之理由：
    1.本案涉及食品衛生管理法及產品實物上之認定原則，原告
      生產之生鮮菇類所使用之包裝容器，係透明、透氣保鮮膜
      容器，其形狀、容量鮮度明顯可見，屬一般蔬菜簡易包裝
      範圍而非中央主管機關公告指定項目，原告一再強調系爭
      產品形狀、外觀及標示並無違規，亦提出10餘種均無需標
      示重量或日期之相類似實物（容器包裝），以佐證系爭產
      品為非完整包裝，唯被告仍認定其為完整包裝產品而加以
      處分，難謂有據。
    2.違反食品衛生管理法第17條及第19條規定之行為固應加以
      處罰，然必須同時該當主觀構成要件與客觀構成要件始能
      成立，且行政機關亦需確實證明其違法事實，若不能確認
      違法事實存在，其處罰即不能認為合法。本件被告未就原
      告之行為是否符合處罰要件予以認定，且本件亦有蔬菜之
      完整包裝或非完整包裝無法區分之問題，被告主觀作成行
      政處分，實逾越立法用意並影響原告生計，實難謂公平合
      理。
（二）被告主張之理由：
    1.依食品衛生管理法第17條第1 項第2 款、第5 款規定，有
      容器或包裝之食品，應以中文及通用符號顯著標示「內容
      物名稱及重量、容量或數量」、「有效日期」於容器或包
      裝之上。原告販售之系爭產品外包裝未依規定標示內容物
      名稱及重量、容量或數量及有效日期，自於法有違，被告
      依此處分自屬有據。
    2.本件原告所使用之容器係以保鮮膜熱溶於保利龍盒上密合
      完整包裝，與以保鮮膜覆蓋可方便拆除包裝並重複使用之
      情形不同，原告所採用之包裝方式已足延長產品陳售期間
      ，應屬食品衛生管理法第17條規定所稱有容器或包裝之食
      品，此亦經行政院衛生署94年3 月9 日衛署食字第094000
      8501號函釋在案，原告執此理由主張，無足採據。至原告
      稱有其他10餘種類似容器包裝無須標示重量或日期之產品
      云云，因行政法上不得為差別待遇及應以誠實信用之方法
      為之，僅針對合法之行政行為，並不適用於違法行政行為
      。原告依法應於系爭產品外包裝標示內容物名稱及重量、
      容量及有效日期，其他業者包裝方式是否適法，乃屬另案
      查處之問題，原告就此主張應屬誤解。從而，被告依前揭
      規定及公告意旨所為處分，並無違誤。
   理  由
一、「本法所稱主管機關：在中央為行政院衛生署；在直轄市為
    直轄市政府；在縣（市）為縣（市）政府。」食品衛生管理
    法第8 條定有明文，原告於設臺北市○○區○○路1 段202
    號10樓之2 ，臺北市政府為本件違反食品衛生管理法事件之
    法定主管機關。又臺北市政府組織自治條例第2 條第2 項規
    定：「中央法令規定市政府為主管機關者，市政府得將其權
    限委任所屬下級機關辦理。」是臺北市政府依據上述及行政
    程序法第15條規定，以94年2 月24日府衛企字第0940440440
    0 號公告：「公告修正本府90年8 月23日府秘二字第901079
    8100號公告有關本府主管衛生業務委任事項，自即日起生效
    。…公告事項：修正後本府90年8 月23日府秘二字第901079
    8100號公告略以：『…六、本府將下列業務委任本府衛生局
    ，以該局名義執行之…（七）食品衛生管理法中有關本府權
    限事項。…』」將食品衛生管理法中有關臺北市政府權限事
    項，委任被告，以被告名義執行之，並自94年2 月24日起生
    效，被告為本件之主管機關，合先敘明。
二、原告主張：原告生產之生鮮菇類所使用之包裝容器，係透明
    、透氣保鮮膜容器，其形狀、容量鮮度明顯可見，屬一般蔬
    菜簡易包裝範圍而非中央主管機關公告指定項目，無需標示
    重量或日期，被告認定其為完整包裝產品而加以處分，難謂
    有據。又本件被告未就原告之行為是否符合處罰要件予以認
    定，且本件亦有蔬菜之完整包裝或非完整包裝無法區分之問
    題，被告主觀作成行政處分，已逾越立法用意並影響原告生
    計，實難謂公平合理。為此，依據行政訴訟法第4 條第1 項
    之規定提起撤銷訴訟，求為判決如聲明所示云云。被告則以
    ：本件原告所使用之容器係以保鮮膜熱溶於保利龍盒上密合
    完整包裝，與以保鮮膜覆蓋可方便拆除包裝並重複使用之情
    形不同，原告所採用之包裝方式已足延長產品陳售期間，應
    屬食品衛生管理法第17條規定所稱有容器或包裝之食品。又
    行政法上不得為差別待遇及應以誠實信用之方法為之，僅針
    對合法之行政行為，並不適用於違法行政行為。原告依法應
    於系爭產品外包裝標示內容物名稱及重量、容量及有效日期
    ，其他業者包裝方式是否適法，乃屬另案查處之問題，原告
    就此主張應屬誤解。從而，被告依前揭規定及公告意旨所為
    處分，並無違誤等語，資為抗辯。
三、按「本法所稱標示，係指於下列物品用以記載品名或說明之
    文字、圖畫或記號：…二、食品器具、食品容器、食品包裝
    之本身或外表。」「有容器或包裝之食品、食品添加物，應
    以中文及通用符號顯著標示下列事項於容器或包裝之上：…
    二、內容物名稱及重量、容量或數量；其為二種以上混合物
    時，應分別標明。…五、有效日期。經中央主管機關公告指
    定須標示製造日期、保存期限或保存條件者，應一併標示之
    。」食品衛生管理法第8 條第2 款、第17條第1 項第2 款、
    第5 款分別定有明文。又依同法第29條第1 項第3 款規定：
    「食品、食品添加物、食品器具、食品容器、食品包裝或食
    品用洗潔劑，經依第二十四條規定抽查或檢驗者，由當地主
    管機關依抽查或檢驗結果為下列之處分：…三、標示違反第
    十七條、第十八條或第十九條第一項規定者，應通知限期回
    收改正；屆期不遵行或違反第十九條第二項規定者，沒入銷
    毀之。」同法第33條第2 款規定：「有下列行為之一者，處
    新臺幣三萬元以上十五萬元以下罰鍰；一年內再次違反者，
    並得廢止其營業或工廠登記證照：…二、違反第十一條第八
    款、第九款、第十三條第二項、第十四條第一項、第十七條
    第一項、第十八條、第二十二條第一項規定者。」
四、上開事實概要欄所述之事實，為兩造所不爭執，並有被告94
    年3 月18日北市衛藥食字第09431841500 號行政處分書、北
    市衛藥食字第09430744500 號聯合稽查業務交辦單、行政院
    衛生署94年3 月9 日衛署食字第0940008501號函、南投縣政
    府衛生局94年2 月14日投衛局食字第0940001937號函、彰化
    縣政府衛生局94年1 月17日彰衛食字第0941001133號函及隨
    附之94年1 月11日抽驗物品報告單、臺北市政府衛生局談話
    紀錄表（原告之代理人乙○○）、系爭產品照片6 張、公司
    基本資料查詢卡、臺北市政府營利事業登記證等件分別附原
    處分卷、訴願卷可稽，為可確認之事實。
五、歸納兩造之上述主張，本件爭執之重點在於：原告販售之系
    爭產品是否屬食品衛生管理法第17條第1 項所稱「有容器或
    包裝之食品」？經查：
（一）食品衛生管理法所稱食品，係指供人飲食或咀嚼之物品及
      其原料；又所稱食品容器、食品包裝，係指與食品或食品
      添加物直接接觸之容器或包裹物。為該法第2 條、第5 條
      分別所規定甚明。本件原告所販售之「鴻喜菇、美白菇」
      ，為菇類產品，可供人食用，屬於食品衛生管理法所稱之
      食品，並無疑義。另就系爭產品之照片觀之，該產品係以
      保利龍盒為底盤，外面裹以保鮮膜，作為覆蓋或底盤用之
      保鮮膜及保利龍盒，皆與被包裝之香菇直接接觸，緊密結
      合，並無與外界相接通之縫隙，經核與上開規定所稱之食
      品包裝定義相符。又此包裝方式在避免食品與外界直接接
      觸，有防塵、防污染及保護內容物之效果，一般而言可延
      長產品之陳售期間，其功能亦與一般市售應受規制產品之
      外包裝相同。基此，系爭產品確屬食品衛生管理法第17條
      第1 項所稱「有包裝之食品」，足堪認定。本件行政院衛
      生署依據被告之申請就本案所作94年3 月9 日衛署食字第
      09 40008501 號之函復：「…二、案內菇類生鮮商品，以
      保鮮膜熱溶於保利龍盒上密合完整包裝，以延長陳售時間
      者，應屬食品衛生管理法第17條規定所稱有容器或包裝之
      食品。」係在其職權範圍內所為解釋性之行政函釋，符合
      母法規範之本旨，被告加以援用並作成原處分，自非無據
      。從而，原告主張系爭產品所使用之包裝容器，係透明、
      透氣保鮮膜容器，其形狀、容量鮮度明顯可見，屬一般蔬
      菜簡易包裝，無需標示重量或日期云云，容係誤解法令所
      為之辯解，不足憑採。
（二）本件原告於上開時、地，因所販售之系爭產品外包裝未依
      規定標示食品內容物名稱、重量、容量（或數量）及有效
      日期等，經彰化縣政府衛生局查獲等各節，為本院所確認
      之事實，已如前述，且查獲產品之種類有4 種，數量亦多
      達8 盒，有上開彰化縣政府衛生局94年1 月11日抽驗物品
      報告單附卷可參，則原告對於實施上開違章行為自難委為
      不知。原告在客觀上既有違章行為，主觀上復有違章之故
      意，自符合行政處罰之要件。是原告訴稱本件行政機關不
      能證明其有違法事實，其處罰自屬違法云云，當與事實不
      符，洵非可採。又原告銷售系爭產品已違反食品衛生管理
      法第17條第1 項第2 款、第5 款，已如前述，即應依同法
      第29條第1 項第3 款、第33條第2 款規定加以罰鍰，並令
      其回收改正，至於其他食品業者有相同或類似行為，亦僅
      是主管機關執行不力以致有漏網之魚未被查獲之問題，業
      者並不能以此反推作為適法之依據。因此，原告另訴稱其
      所提出10餘種均無需標示重量或日期之相類似實物，可佐
      證系爭產品為非完整包裝，不應受罰云云，即有上開謬誤
      ，亦非可取。
（三）基上說明，被告認定原告販售系爭產品，因產品外包裝未
      依規定標示食品內容物名稱、重量、容量（或數量）及有
      效日期，違反食品衛生管理法第17條第1 項第2 款、第5
      款之規定，乃依同法第29條第1 項第3 款、第33條第2 款
      規定，以原處分書處原告3 萬元罰鍰，並限其於94年5 月
      19日前回收改正完成，如再經查獲依法加重處分，自無違
      誤之處。
六、本件原處分除認原告因產品外包裝未依規定標示食品內容物
    名稱、重量、容量（或數量）及有效日期，違反食品衛生管
    理法第17條第1 項第2 款、第5 款之規定外，另認定原告在
    系爭產品上使用「美白菇」之名稱，已違反食品衛生管理法
    第19條第1 項有關食品所為之標示、宣傳或廣告，不得有不
    實、誇張或易生誤解之規定，乃針對此部分另作成「限其於
    94年5 月19日前回收改正完成，如再經查獲依法加重處分」
    之處分。此部分被告辯以：「系爭產品品名述及『美白』，
    依衛生署88年7 月31日衛署食字第88037735號公告之食品廣
    告標示詞句涉及虛偽、誇張或醫藥效能之認定表規定，涉有
    誇張易生誤解。」云云，固非無見。然查：被告所引用之行
    政院衛生署88年7 月31日衛署食字第88037735號公告，業經
    同署以94年4 月1 日衛署食字第0940402396號公告表明自即
    日起不再援引適用，故被告援用事後已遭廢止之公告作成本
    部分之行政處分，其妥當性即不無疑義。且查，原告曾將系
    爭「美白菇」產品，送請行政院衛生署就是否涉及虛偽、誇
    張或醫藥效能等作解釋，經該署覆稱：「貴公司菇類農產品
    學名『Hypsizigus marmoreus』使用『美白菇』為品名，以
    描述產品形狀外觀，尚無違規，惟其標示及廣告等，不得有
    影射人體美白之效果。…」等語，有該署94年5 月23日衛署
    食字第0940018841號函在卷可稽，被告對此亦不爭執。另就
    系爭產品之照片觀之，該產品之標籤上亦未使用可影射人體
    美白效果之廣告用語，此外亦查無其他積極證據可認定原告
    確有本件使用不實、誇張或易生誤解之標示、宣傳或廣告行
    為，則被告認定原告有以上行為，並據以作成「『美白菇』
    產品之包裝述及『美白』涉及誇張或易生誤解違反食品衛生
    管理法第19條第1 項規定，限於94年5 月19日前回收改正完
    成，如再經查獲依法加重處分」之處分，於法即有未合。
七、綜上所述，被告以原告販售系爭產品，在產品外包裝上未依
    規定標示食品內容物名稱、重量、容量（或數量）及有效日
    期，違反食品衛生管理法第17條第1 項第2 款、第5 款之規
    定，乃依同法第29條第1 項第3 款、第33條第2 款規定，以
    原處分處原告3 萬元罰鍰，並限其於94年5 月19日前回收改
    正完成，如再經查獲依法加重處分，揆諸首揭規定，其認事
    用法並無違誤，訴願決定就此部分予以維持，亦無不合，原
    告徒執前詞，就此部分訴請撤銷原處分及訴願決定，為無理
    由，應予駁回。至被告認定原告販售之「美白菇」產品之包
    裝述及「美白」，涉及誇張或易生誤解違反食品衛生管理法
    第19條第1 項規定，乃就該部分作成「限於94年5 月19日前
    回收改正完成，如再經查獲依法加重處分」之行政處分，乃
    有違誤，訴願決定就此部分未予撤銷，即有未合，應由本院
    就此部分予以撤銷。
據上論結，本件原告之訴為一部有理由，一部無理由，爰依行政
訴訟法第104條，民事訴訟法第79條，判決如主文。
中    華    民    國    95    年     6    月    6     日
                       第一庭審判長法  官  王立杰
                                   法  官  周玫芳
                                   法  官  劉錫賢
上為正本係照原本作成。
如不服本判決，應於送達後20日內，向本院提出上訴狀並表明上
訴理由，如於本判決宣示後送達前提起上訴者，應於判決送達後
20日內補提上訴理由書（須按他造人數附繕本）。
中    華    民    國    95    年     6    月    6     日
                                   書記官  林佳蘋


司法院資訊處製作；財團法人民間司法改革基金會備份。
